臺灣板橋地方法院民事判決　　　　　　 95年度簡上字第224號
上　訴　人　乙○○
訴訟代理人　曾朝誠律師
被上訴人　　丁○○
訴訟代理人　洪明聰律師
上列當事人間請求遷讓房屋等事件，上訴人對於中華民國95年9
月27日臺灣板橋地方法院三重簡易庭95年度重簡字第954 號第一
審判決提起上訴，經本院於96年6 月27日言詞辯論終結，判決如
下：
    主  文
上訴駁回。
第二審訴訟費用由上訴人負擔。
    事實及理由
一、上訴人起訴主張：被上訴人自90年12月中旬起向上訴人承租
    上訴人所有坐落臺北縣蘆洲市○○街17號7 樓房屋（下稱系
    爭房屋），約定每月租金新臺幣（下同）1 萬5,000 元，然
    未簽訂書面租賃契約。嗣於95年3 月間，上訴人為向銀行辦
    理貸款須提出財力證明，乃與被上訴人簽訂書面租約，約定
    租期自95年1 月15日起至97年1 月14日止，每月租金仍為1
    萬5,000 元。詎被上訴人並未支付自95年1 月15日起之租金
    ，經上訴人於95年3 月28日以存證信函催告被上訴人限期給
    付，仍未獲置理，上訴人乃於95年4 月12日以存證信函通知
    被上訴人終止租約，經被上訴人於同年月13日收受存證信函
    。惟被上訴人於租約終止後，仍繼續占有使用系爭房屋，自
    屬無權占有，為此依租賃關係請求被上訴人遷讓返還系爭房
    屋，並給付欠租6 萬元，及自95年4 月15日起至遷讓返還系
    爭房屋之日止，按月給付上訴人1 萬5,000 元之相當於租金
    之損害。原審判決駁回上訴人之訴，上訴人不服，提起上訴
    ，並聲明：(一)原判決廢棄。(二)被上訴人應將坐落台北縣蘆洲
    市○○街17號7 樓房屋遷讓返還上訴人。(三)被上訴人應自95
    年1 月15日起至遷讓返還房屋之日止，按月給付上訴人1 萬
    5,000 元。
二、被上訴人則以：被上訴人自91年年初起向訴外人甲○○（即
    上訴人之父親）承租系爭房屋，租金每月1 萬5,000 元，因
    雙方係舊識且互相信任，故未簽訂書面租約。上訴人提出之
    租賃契約，係95年3 月間上訴人藉詞擬向銀行貸款須提出租
    賃契約為由誘使被上訴人配合簽立，簽約日期則倒填為94年
    12月20日，該份租約之訂立係兩造通謀之虛偽意思表示，應
    屬無效。被上訴人承租系爭房屋長達5 年，歷年租金均由訴
    外人甲○○與丙○○收取，被上訴人並於95年1 月2 日預付
    95年度1 年份租金，由訴外人丙○○收取，故被上訴人並無
    負欠租金之情事。退步言之，縱系爭房屋之所有權或管理權
    尚有爭議，然被上訴人承租系爭房屋5 年來租金均交由甲○
    ○，上訴人從未表示異議，亦已符合表見代理之規定，且由
    上訴人95年3 月17日寄給訴外人丙○○之存證信函內載「台
    端（指丙○○）之前代收本人之租金（支票十二張共拾捌萬
    元）」等語，亦可證明上訴人授權丙○○之事實，故被上訴
    人將租金交付丙○○，應生清償之效力，被上訴人並無負欠
    租金等語，資為抗辯，並聲明：上訴駁回。
三、兩造不爭執之事實：
（一）系爭房屋係上訴人之父親甲○○出資興建完成後登記為上
      訴人名義所有。
（二）被上訴人支付系爭房屋租金均係以簽發台北縣蘆洲市農會
      帳號00000000號之支票一次給付整年度12張支票之方式為
      之，被上訴人於95年1 月2 日將系爭房屋95年度之租金12
      張支票交付上訴人之胞弟丙○○收取。
（三）日期記載94年12月20日之系爭房屋租賃契約書係上訴人於
      95 年3月間為辦理銀行貸款而與被上訴人所簽訂。
（四）被上訴人於95年3 月28日及同年4 月12日先後收受上訴人
      寄發之催告給付租金及終止租約之存證信函。
四、本件經兩造於本院96年3 月22日準備程序協議簡化爭點為：
    (一)被上訴人承租系爭房屋之出租人為何人？(二)被上訴人將系
    爭房屋95年1 年份租金交付訴外人丙○○轉交甲○○，是否
    發生清償系爭房屋租金之效力？(三)上訴人終止系爭租約是否
    合法？茲論述如下：
（一）被上訴人承租系爭房屋之出租人為何人？
  1. 上訴人主張系爭房屋係伊出租予被上訴人之事實，業據提
     出租賃契約書影本1 件為證，被上訴人對於該租賃契約形
     式之真正亦不爭執。雖兩造均不爭執被上訴人自90年底或
     91年初即開始承租系爭房屋，初始並未簽訂書面租約，系
     爭租賃契約書係上訴人於95年3 月間為辦理銀行貸款而與
     被上訴人所簽訂之事實，然查系爭房屋若非上訴人出租予
     被上訴人，被上訴人何有為配合上訴人辦理貸款而與之簽
     訂書面租約之理？上訴人以辦理銀行貸款須提出財力證明
     為由，與被上訴人簽訂系爭書面租約，僅係上訴人將兩造
     租賃關係書面化之動機，非可因此遽謂兩造簽訂系爭租賃
     契約書係屬通謀虛偽意思表示。
  2. 且查被上訴人支付系爭房屋91年至94年租金之支票，最後
     均係由上訴人於台北國際商業銀行帳號0000000000000 號
     帳戶託收之事實，業據上訴人提出票據代收存摺及銀行存
     摺影本各1 件為證（參見原審卷73頁至85頁），參酌被上
     訴人95年3 月13日與上訴人簽訂系爭租賃契約書時，與上
     訴人之對話中亦表示：上訴人還沒去開刀前打電話給伊，
     說當天晚上要來拿12張支票，伊真正開好支票等上訴人來
     拿，上訴人又沒來拿，又沒有交代；這次開的票跟上次農
     會的票同樣；上訴人弟弟根本不知道伊與上訴人的契約什
     麼時候開始的，伊不知道他們會舞這齣，十幾年來不曾舞
     這齣，今天舞這齣等語，有上訴人提出之錄音帶及錄音譯
     文影本1 件為證（參見卷102 頁、103 頁），被上訴人並
     自認該錄音帶內容係95年3 月13日伊與上訴人對話之內容
     ，且經本院當庭勘驗錄音帶之內容與譯文內容亦屬相符，
     製有勘驗筆錄附卷可憑。綜觀上開事證，及被上訴人於本
     件訴訟前與上訴人前開對話之內容，足堪認定被上訴人承
     租系爭房屋之出租人為上訴人，且租金向來係由上訴人收
     取並存入上訴人之帳戶內。再佐以系爭房屋由被上訴人承
     租前，於88年4 月1 日曾出租予訴外人陳信雄，租賃期間1
     年，租賃契約係由上訴人為出租人與陳信雄簽訂，88年5
     月至7 月份之租金，亦由陳信雄直接匯至上訴人之帳戶內
     ，嗣陳信雄自88年8 月起負欠租金，亦係由上訴人以出租
     人之地位起訴並到場為言詞辯論請求法院判決陳信雄遷讓
     房屋及給付租金等情，有本院88年度重簡字第1804號返還
     租賃房屋等事件卷附之租賃契約、存摺明細、起訴狀及言
     詞辯論筆錄等可憑，足認系爭房屋向來均係由上訴人出租
     他人並收取租金。被上訴人抗辯系爭房屋係向上訴人之父
     甲○○承租云云，及證人甲○○、丙○○、林雪琴、林雪
     蘭等人分別於原審及本院審理時附和其詞，證述稱系爭房
     屋出租人為甲○○，租金均由丙○○、甲○○收取云云，
     與前述客觀事證顯然不符，且證人與上訴人分別為父女、
     姊妹、姊弟等關係，因系爭房屋95年之租金由丙○○向被
     上訴人收取交付上訴人之父甲○○，而生本件之爭執，證
     人與上訴人間就本件訴訟顯有利害衝突關係，且證人證詞
     本身即不可避免含有人的主觀性及價值、立場不同等不確
     定性，證人上開證詞，與上訴人提出之客觀事證明顯不符
     ，顯有偏頗之虞，應不足採信。本件被上訴人承租系爭房
     屋之出租人為上訴人之事實，可堪認定。
（二）被上訴人將95年1 年份租金交付訴外人丙○○轉交甲○○
      ，是否發生清償系爭房屋租金之效力？
  1.按依債務本旨，向債權人或其他有受領權人為清償，經其受
    領者，債之關係消滅。向第三人為清償，經其受領者，其效
    力依左列各款之規定：「一經債權人承認或受領人於受領後
    取得其債權者，有清償之效力。二受領人係債權之準占有人
    者，以債務人不知其非債權人者為限，有清償之效力。三除
    前二款情形外，於債權人因而受利益之限度內，有清償之效
    力，民法第309 條第1 項、第310 條分別定有明文。本件被
    上訴人承租系爭房屋之出租人為上訴人，被上訴人依債務之
    本旨，應向上訴人其他有受領權人（如債權人之代理人）為
    清償，始生清償之效力。被上訴人將95年度之租金交付訴外
    人丙○○，並非系爭租金債務之債權人，而上訴人否認有授
    權丙○○代為收取租金之事實，被上訴人亦未能舉證證明上
    訴人確有授與丙○○代理權之事實；雖被上訴人另以其承租
    系爭房屋5 年之租金均交予丙○○、甲○○，上訴人均未表
    示異議為詞，主張其將95年度之租金交付丙○○，應符合表
    見代理之要件云云，然查被上訴人承租系爭房屋91年至94
    年之租金均係由上訴人收取，並存入上訴人帳戶內之事實，
    業經本院認定如前；被上訴人主張91年至94年之租金均由丙
    ○○、甲○○收取云云，所舉證人之證詞，顯有偏頗之虞，
    且與上訴人提出之客觀事證不符，而不可採信，亦如前所述
    。是被上訴人既未能證明其承租系爭房屋5 年租金均交與丙
    ○○、甲○○之事實，則被上訴人以此為論據，主張其將95
    年度之租金交予丙○○，應有表見代理之適用云云，即非可
    採。被上訴人將租金交付丙○○，核其性質，應屬向第三人
    為清償。
  2.查被上訴人係於95年1 月2 日將系爭房屋95年度之租金12張
    支票交付上訴人之胞弟丙○○收取之事實，為兩造所不爭執
    ，上訴人於原審95年5 月8 日民事準備書狀並自陳其係於95
    年1 月9 日經由被上訴人電話告知而獲悉租金已由其胞弟丙
    ○○收取之事實（參見原審卷25頁）。而上訴人於知悉95
    年度租金已由其胞弟丙○○向被上訴人收取後，於95年3 月
    13日猶與被上訴人簽訂系爭房屋之租賃契約書，約明租期自
    95年1 月15日起至97年1 月14日止，且簽約過程中雖略有責
    怪被上訴人將租金交予丙○○之語，惟仍數度明確表示伊要
    找伊胞弟丙○○要回租金支票，並稱「他（指丙○○）支票
    把我扣住，我自然會跟他要，你若不方便出面，我就會跟他
    要」等語（參見卷101 頁、103 頁錄音譯文），顯有自行向
    第三人丙○○索回支票，而無須被上訴人出面之意。簽約後
    ，上訴人即於95年3 月17日以存證信函催告丙○○返還支票
    ，內容略謂：「台端之前代收本人之租金（支票十二張，共
    壹拾捌萬元），經本人以簡短訊息，催告台端返還。詎台端
    置之不理，今特以此函，再次催告台端，請於文到七日內，
    迅予返還所代收之租金。逾期，本人將依法對台端追究民事
    及刑事之法律上責任.... 」 等語，有被上訴人於原審提出
    之存證信函影本1 件可證（參見原審卷35頁），綜觀上情上
    訴人知悉95年度租金已由丙○○向被上訴人收取後歷經二個
    月餘，仍與被上訴人簽訂系爭租賃契約，且於簽約時多次向
    被上訴人伊表示要自行找丙○○要回租金支票，事後亦確以
    存證信函催告丙○○返還租金支票，依雙方簽約當時之意思
    ，上訴人應有默示承認被上訴人向第三人丙○○清償租金之
    效力，否則被上訴人當時積欠租金已達二個月餘，上訴人何
    以未催告被上訴人給付租金，而仍與被上訴人簽訂系爭租賃
    契約，約明租期至97年1 月14日止？且之後又催告丙○○返
    還租金支票？是被上訴人將95年1 年份租金交付訴外人丙○
    ○，已因上訴人事後承認而發生清償之效力，可堪認定。且
    此承認清償之效力既已確定，亦不因上訴人嗣後於95年3 月
    28日再以有存證信函通知被上訴人給付欠租而得任意翻異其
    效力，併予敘明。
（三）上訴人終止系爭租約是否合法？
    查被上訴人將95年1 年份租金交付訴外人丙○○，既因上訴
    人事後承認而發生清償之效力，則被上訴人所負給付上訴人
    95年度租金之債務，即因清償而消滅。上訴人於催告丙○○
    返還支票未獲置理後，於95年3 月28日復以被上訴人積欠租
    金已達兩期為由，催告被上訴人給付租金，自不能發生合法
    催告之效力，上訴人以被上訴人欠租為由，主張終止租約，
    亦不生合法終止契約之效力。
五、綜上所述，本件被上訴人承租系爭房屋之出租人為上訴人，
    被上訴人將95年1 年份租金交付訴外人丙○○轉交甲○○，
    ，雖係向第三人為清償，然因事後已經上訴人承認，依民法
    第310 條第1 款規定，應生清償之效力。上訴人於95年3 月
    28日復以被上訴人積欠租金已達兩期為由，催告被上訴人給
    付租金，自不能發生合法催告之效力，上訴人以被上訴人欠
    租為由，主張終止租約，亦不生合法終止契約之效力。從而
    上訴人依所有權及租賃關係請求被上訴人遷讓返還系爭房屋
    ，並依不當得利及侵權行為法律關係請求被上訴人給付相當
    租金之不當得利，自無理由，應予駁回。原審為上訴人敗訴
    之判決，其理由雖有不同，但結論並無二致，仍應認本件上
    訴為無理由。上訴意旨指摘原判決不當，求予廢棄改判，為
    無理由，應予駁回。
六、本件事證已臻明確，兩造其餘主張陳述及所提之證據，均毋
    庸再予審酌，附此敘明。
七、據上論結，本件上訴為無理由，依民事訴訟法第436 條之1
    第3 項、第449 條第1 項、第2項、第78條，判決如主文。
中　　華　　民　　國　　96　　年　　7 　　月　　19　　日
                  民事第三庭    審判長法　官　朱耀平
                                      法　官　邱育佩
                                      法　官　許月珍
以上正本證明與原本無異
本判決不得上訴。
中　　華　　民　　國　　96　　年　　7 　　月　　19　　日
                                      書記官　劉昌明
